【裁判字號】    88,重上,258
【裁判日期】    891107
【裁判案由】    損害賠償
【裁判全文】
臺灣高等法院民事判決  八十八年度重上字第二五八號
      上  訴  人  甲○○
      訴訟代理人  林哲彥律師
                  吳嘉榮律師
      上  訴  人  丙○○      住台北縣板橋市○○路○段卅六巷一二三號
      訴訟代理人  沈明達律師
      被 上訴 人  東普建設股份有限公司
                              設台北市○○路○段三三三號廿四樓
      法定代理人  乙○○      .
      訴訟代理人  黃啟倫律師
右當事人間請求損害賠償事件，上訴人對於中華民國八十八年五月十二日臺灣臺北地
方法院八十六年度重訴字第八九八號第一審判決提起上訴，本院判決如左：
    主    文
上訴駁回。
第二審訴訟費用由上訴人負擔。
    事    實
甲、上訴人甲○○方面：
一、聲明：求為判決：
  (一)原判決廢棄。
  (二)被上訴人在第一審之訴及其假執行聲請均駁回。
二、陳述：除與原判決記載相同者，茲引用之外，補稱略以：
  (一)兩造就坐落台北縣樹林鎮○○段第五一至七七地號土地簽訂合建契約（下稱系爭
    合建契約）後，從未合意將系爭合建契約第一條「地下三層」約定，變更為「地
    下四層」，且被上訴人擅自於八十三年三月二十一日取得之建造執照，上訴人從
    不知悉被上訴人如何取得，八十三年三月二十一日取得之建造執照，絕非系爭合
    建契約第九條第二項「甲方於『建造執照』核准後一個月內將房屋騰空供乙方拆
    除」約定之「建造執照」：
    1.倘上訴人有同意變更合建契約第一條「地下三層」為「地下四層」，兩造即無
      庸再於八十三年四月六日簽訂協議書，合意變更合建契約第一條「地上十六層
      以上地下三層」約定為「地上十七層地下三層」。
    2.依兩造八十三年四月六日簽訂協議書第二點約定，於合意變更合建樓層數時，
    地主與建商必會重新約定增建樓層數面積之分配，事理必然；是以，兩造合意
      變更樓層數為「地上十七層地下三層」時，即併於協議書第二點合意變更原合
      建契約第四條第一項建物面積分配約定。惟被上訴人就其於八十三年三月二十
      一日取得之建造執照前，「何時與上訴人達成合意？達成合意之具體內容如何
      ？增建之建物面積應如何分配？於提出建造執照建築設計前，是否提出建築設
      計圖予上訴人確認？」等與合意變更建築樓層數、建物面積後，必會重新約定
      之事項，從未見提出說明，顯不可採。
    3.被上訴人所提出謂經過全體土地所有權人同意申請建造執照之原審原證十五號
      存證信函，就該書面證據之形式及其內容之真實，上訴人否認之。且該存證信
      皆未說明應如何分配，所載亦與合意變更合建樓層數、面積數必會先約定如何
      分配合建增建面積之常情不符，存證信函所載，顯非真實。
    4.被上訴人所提之原審原證十號調解聲請書、十六號協議書，上訴人亦否認該書
      證之形式及實質真正。
    5.證人王俊元於本院證述其有參與開會，惟其證述「只有口頭有說」，不僅未證
      述上訴人是否有參與會議並有口頭同意（當日王俊元另證述其未參加全部之地
      主會議，且未曾看過並聽過上訴人有參與會議並同意變更建築之樓層設計）；
      且由其證述「要改成地下四層，甲○○不同意，後來要根據圖面分配房屋，他
      不願意參加抽籤」益見，上訴人確未同意變更為地下四層。
    6.本件合建上訴人確未同意變更為地下四層，被上訴人豈可硬求上訴人承認其擅
      自委託建築師所為「建築設計」，豈可要求上訴人承認其於八十三年三月二十
      一日違約取得之建造執照，並硬求上訴人負擔該被上訴人為取得上開建造執照
      而自行主張支出之新台幣（下同）一千萬元建築設計費用。
    7.上訴人為確保合建土地能依約履行合建利益著想，函請主管機關撤銷上開被上
      訴人八十三年三月二十一日違約擅自取得之建造執照，俾利被上訴人得再依約
      重新聲請建造執照，並函請主管機關請求被上訴人注意其事，及就被上訴人違
      約取得之建造執照所為開工行為致生損失，請求被上訴人負賠償責任，似此情
      形，上訴人一心一意為確保合建契約履行之利益，根本未有阻撓被上訴人依八
      十三年四月六日變更後之合建契約履約之行為。
    8.上訴人嗣後確有騰空房屋供被上訴人就地拆除之履約事實，絕不可能要求被上
      訴人給付一千萬元以後，始願騰空房屋。
    9.被上訴人自八十三年四月六日兩造簽訂協議書變更合建契約之約定，至王俊元
      八十三年十月份與上訴人洽談之時，根本未依約履行合建事宜，未提供建築設
      計予上訴人確認進爾依此申請並取得建造執照，上訴人始會一再函請主管機關
      撤銷原八十三年三月二十一日違約取得之錯誤建造執照，詎被上訴人仍置若罔
      聞，僅一味要求上訴人騰空供其拆除，其要求顯不符合建契約第九條第二項約
      定。更甚者，八十三年十月份王俊元至上訴人處，係建造執照尚未依約取得之
      時，即令上訴人確有拒絕騰空房屋供其拆除，亦無違反合建契約第九條第二項
      約定，更無阻撓被上訴人依合建契約及協議書約定履行之可能性。
  (二)上訴人自八十三年十月底至八十三年十一月初搬遷騰空房屋完畢，供被上訴人就
    地拆除，未有任何遲延，被上訴人更無合建契約第十二條第三項約定之解約權：
    1.縱令上訴人未依約騰空房屋供被上訴人拆除，被上訴人於八十三年三月二十一
      日取得之變更建造執照之建築設計，亦未經上訴人依合建契約第九條第二項確
      認，上訴人根本不知被上訴人何時、如何提出變更建造執照申請，以及上訴人
      亦未向被上訴人表示同意上開變更建造執照之建築設計之情況下，依合建契約
      九條第二項約定意旨，上訴人即無須先騰空房屋供被上訴人拆除之義務，依約
      亦無應負給付遲延責任之理。
    2.系爭合建契約第九條約定之上訴人騰空房屋供被上訴人拆除之義務，係屬被上
      訴人之往取之債，上訴人至遲於八十三年十一月十二日前早已騰空房屋供被上
      訴人拆除，被上訴人從未於八十三年十一月十三日後至騰空之房屋坐落處拆除
      房屋（最高法院五十二年台上字第一三二四號、六十九年台上字第一二八０號
      判例、八十三年台上字第二一七四號判決），被上訴人反而與其他合建地主解
      除各自訂立之合建契約，致本件合建契約無法履行，致本件合建契約目的不達
      ，自難謂上訴人有給付遲延，或致本件合建契約給付不能之歸責事由。
  (三)依系爭合建契約第九條第二項約定，上訴人得於建造執照核准後一個月內將房屋
    騰空供被上訴人拆除；第十二條第三項約定，如上訴人違約未履行，經被上訴人
    一個月時間催告履行合建契約而不履行時，被上訴人始得解除合建契約。惟被上
    訴人所提出之台北郵局第一二○○號存證信函寄件人係訴外人王瑞琴，而非被上
    訴人，並不生催告之效力。縱令被上訴人係依約於八十三年十月十二日取得建造
    執照，然依系爭合建契約第九條第二項約定，上訴人於建造執照取得後之一個月
    期間內即至八十二年十一月十二日前騰空房屋即可，被上訴人於八十三年十月二
    十一日催告當時，上訴人依系爭合建契約第九條第二項約定尚於約定履約期間內
    ，並無遲延給付，上開催告函根本不生催告致生給付遲延之效力。即使上訴人未
    於八十三年十一月十二日騰空房屋，然被上訴人亦未依合建契約第十二條第三項
    約定定一個月期間催告上訴人履行，遑論得解除合建契約並請求返還保證金以及
    損害賠償。
  (四)建造執照之逾期作廢，與上訴人何時騰空房屋全然無關，縱令逾期作廢，亦得申
    請補辦開工手續繼續施工。被上訴人當時顯然已無履行合建契約之意，不僅不為
    補辦開工手續繼續施工，更不於八十三年十一月十三日後至騰空房屋處拆除房屋
    ，反積極與其他地主洽商解約事宜，並於八十三年十二月十四日與其他地主合意
    解除契約，足見倘本件被上訴人因無法履行合建致生損害，與上訴人所有之房屋
    騰空與否絕對無關，反係被上訴人違約所致。
  (五)退萬步言，即認被上訴人確有依約提出建築設計圖供上訴人事前確認並計算合建
    完工日期（請詳合建契約第九條第二項、第三項約定），上訴人依合建契約第九
    條第二項約定，確有遲延騰空房屋供被上訴人就地拆除，而應負給付遲延責任，
    至多，亦僅有八十三年十一月十三日（即八十三年十月十二日起一個月之翌日，
    至被上訴人解除與其他地主合建契約致本件合建契約無法履行之前一日八十三年
    十二月十三日止）約一個月期間而已。
乙、上訴人丙○○方面：
一、聲明：求為判決：
  (一)原判決廢棄。
  (二)被上訴人在第一審之訴及其假執行聲請均駁回。
二、陳述：除與原判決記載相同者，茲引用之外，補稱略以：
  (一)系爭合建契約第三條第五款之規定，被上訴人得解除系爭合建契約之情形有三：
    因歸責於地主之事由，致無法與合建契約第一條之其他土地所有權人全部簽妥
    合建契約時。依合約精神無法與上述土地所有權人分妥依合約應分配之房屋面
    積時。有合約第十二條第三款之情事發生時。因被上訴人已與第一條之其他土
    地所有權人全部簽妥合建契約，並於各合建契約記明應分配之房屋面積，因此無
    上開、項之情形，本件應審酌者為第項，即第十二條第三款之情形。
  (二)被上訴人主張解除系爭合建契約與合建契約第十二條第三款規定不符：
    1.被上訴人已於八十三年二月二十一日領取建造執照，全體地主已依該條約定履
      行，尚無不履行該條約定之情形，至領取使用執照以後，地主應履行之義務，
      系爭合建契約另有約定，應依各該約定履行。
    2.被上訴人於領取建造執照後，旋於八十三年二月二十三日通知甲○○於一個月
      內騰空點交房屋，因該建造執照與第一條之約定不符，被上訴人主張於八十三
      年三月十五日與其他地主調解，並於同年四月六日與甲○○協議修正上開第一
      條之約定，侑部分合約條款，變更合建契約之內容，則被上訴人上開八十三年
      二月二十三日通知甲○○於一個月內騰空點交房屋，甲○○未於一個月內即八
      十三年三月二十三日履行，並不負遲延責任。
    3.被上訴人既主張嗣後已變更合建契約之內容，並依八十三年四月六日與甲○○
      協商內容申請核准變更設計，則雙方應履行之義務，自應以變更後之合建契約
      ，及變更後之建造執照為據。如甲○○未能履行義務，被上訴人仍應依系爭合
      建契約第十二條第三款之約定，於變更後之建造執照核准之日，即八十三年十
      月十二日起，另定一個月之時間催告甲○○履行義務，始得依該條款後段之約
      定，解除系爭合建契約。被上訴人未另定一個月之時間催告，主張已依該條款
      後段之約定解除契約，與上開約定不符。
    4.證人簡明光、蘇文字已證明甲○○於八十三年十一月三日以前將房屋騰空，而
      甲○○早已出具拆除同意書予被上訴人，該同意書記明同意由被上訴人拆除原
      有建築物，若有任何糾紛，由立同意書人負一切責任，則被上訴人已可依該同
      意書速行拆屋，並申報開工，甲○○並未違反上開約定，致使被上訴人無法興
      建房屋之情形。
    5.「騰空」為放棄占有，拆除後成廢物，由被上訴人負責清除，被上訴人亦無更
      為占有管領房屋之可能，因此甲○○騰空房屋，出具拆除房屋同意書供被上訴
      人拆除，已符合約定，無需更為點交房屋之手續。
  (三)系爭房屋未能興建係可歸責於被上訴人：
    1.被上訴人不依甲○○出具之房屋拆除同意書拆除房屋，申報開工，致使建造執
      照逾期作廢，致未能興建系爭房屋，應歸責於被上訴人。
    2.被上訴人於八十三年十月十二日取得變更後之建造執照，故意不於規定期限內
      申報開工，亦不於逾期後依規定補辦開工手續，或依法申請復照，而繼續施工
      ，卻因見房地產不景氣於同年十二月十四日與其他全部地主合意解除契約，自
      動將已開工完成之鋼構橋無條件移交其他地主，自行興建房屋使用，另由其他
      地主沒收保證金五成，即百分之五十。如被上訴人主張係因可歸責於甲○○之
      事由致無法興建系爭房屋，被上訴人不負違約責任，何必自動為上開巨額之補
      償，而與其他地主解除系爭合建契約。
丙、被上訴人方面：
一、聲明：上訴駁回。
二、陳述：除與原判決記載相同者，茲引用之外，補稱略以：
  (一)上訴人甲○○與被上訴人簽訂合建契約後，拒不依約騰空點交其房屋，致系爭合
    建建物建造執照因逾期未申報開工而失效，並使系爭合建契約無法依其約定之本
    旨而履行，被上訴人依法自得請求上訴人賠償其所生之損害：
    1.被上訴人於八十三年二月廿一日依法取得建造執照，且該建造執照核准興建之
      「地上十七地下四層住宅商業大樓」建築設計亦於申請建造執照之前，即經全
      體地主會議討論通過。
    2.被上訴人於取得建造執照後，即於八十三年二月二十三日以台北郵局一○○支
      局第六九二號存證信函通知上訴人於一個月內騰空點交房屋，詎上訴人屆期竟
      仍拒不騰空點交其房屋，並一再藉故遷延，要求變更上開經全體地主會議確認
      之建築設計，致系爭合建工程遲遲無法開工。上訴人甲○○顯已違反系爭合建
      契約之約定，依法及依合約之約定即應負給付違約金及損害賠償之責任。
  (二)被上訴人與其他地主迫於無奈，始同意依上訴人甲○○之要求，將系爭建物變更
    為地上十六層地下三層，惟被上訴人並未免除上訴人甲○○之違約責任。
  (三)迄於本件建造執照之開工期限屆至時，上訴人甲○○仍拒不將房屋騰空點交與被
    上訴人：
    1.系爭合建工程因上訴人甲○○拒不將房屋騰空點交與被上訴人，致遲遲無法開
      工，被上訴人除再以台北一○九支局第一二○○號存證信函，並由證人王俊元
      及證人許典等人催請上訴人依約騰空點交其房屋，惟均未獲置理。
    2.上訴人甲○○或執證人簡明光、蘇文宗、及曾新枝等之證言以證明其已騰空交
      屋，惟查上開證人之證言非但顯有偏頗之嫌，且其內容充其量僅證明上訴人原
      於合建基地經營之「朝生齒科」曾遷移他址，尚不足證明上訴人確已將其房屋
      騰空並點交與被上訴人。
    3.縱設上訴人果曾騰空其房屋，然並未點交與被上訴人，自不符上揭合約約定之
      本旨。
    4.上訴人或稱其於八十三年十二月十二日曾以樹林郵局第二支局四四○號存證信
      函通知被上訴人，其已依約騰空房屋，但因被上訴人遷移他址而無法送達云云
      。姑不論該函並未送達，查上訴人自認其遲至八十三年十二月十二日始寄發該
      函，即遲至該時始擬同意點交其房屋，不但早逾系爭合約約定之期限，更已逾
      本件建造執照之開工期限。
    5.尤依證人簡明光及曾新枝之證言，上訴人於其後已將「朝生齒科」遷回原址，
      即本件合建基地，益證上訴人洵無騰空並點交其房屋。
  (四)本件建造執照因上訴人甲○○未依約騰空並點交其房屋，致逾期未能開工而失效
    ：
    查被上訴人於八十三年二月廿一日取得建造執照，於將屆六個月時申請展期一次
    ，嗣經核准之最後開工期限為八十三年十一月廿一日（與八十三年二月廿一日領
    照時相距九個月，已為建築法第五十四條第二項之最大時限），但由於上訴人甲
    ○○遲遲不願騰空點交房屋，致被上訴人無從將之拆除，理清系爭基地，因而無
    法在最後開工期限前，依建築法第五十四條及台灣省建築管理規則第二十六條規
    定開工，實施整地、挖地等工程，並使建造執照因逾期未能開工而作廢。
  (五)系爭合建契約因上開建造執照作廢，致無法依其約定之本旨而履行，被上訴人業
    已依法解除系爭合建契約，並請求上訴人賠償因其債務不履行所生之損害。
  (六)另上訴人主張依合建契約第六條第一項第三款之約定，被上訴人於建造執照取得
    後七日內應給付第三期合約保證金與上訴人，故於被上訴人給付保證金前，上訴
    人得拒絕騰空，並點交房屋與被上訴人云云，顯有誤會：
    1.由同一雙務契約所生之雙方債務，須一方之給付與他方之給付，立於互為對待
      給付之關係者，始發生同時履行抗辯之問題，此觀民法第二百六十四條第一項
      規定自明。查系爭合建契約中固約定被上訴人應於建照領取後七日內支付上訴
      人第三期保證金一百三十萬元，但該保證金之交付與房屋之騰空點交間並無任
      何對待給付之關係，上訴人依法尚不得為同時履行之抗辯。
    2.被上訴人早於八十三年二月二十三日及同年三月二十四日即先後以台北郵局一
      ○九支局第六九二號及第七四二號存證信函通知上訴人領取第三期保證金，然
      上訴人均未置理，即其實係因可歸責於其自身之事由而未予受領，上訴人誠不
      得為同時履行抗辯之主張。
    3.況於被上訴人依法解除系爭契約前，上訴人從未為同時履行之抗辯，則於契約解
      除後，雙方之義務既因契約解除而消滅上訴人亦不得再於本訴中為此抗辯。
  (七)系爭合建契約因可歸責上訴人甲○○之事由，致無法履行，被上訴人業已依法解
    除與上訴人丙○○間之合建契約，被上訴人自得請求上訴人丙○○返還保證金：
    1.系爭合建契約如前所述，因其他合建地主即上訴人甲○○拒於建造執照之開工
      期限前依約騰空點交其房屋，致被上訴人無法依契約原旨興建房屋，依系爭合
      建契約第三條第五款之約定：如有合約第十二條第三款之情事發生時，被上訴
      人得解除本契約，上訴人應將收取之保證金及其他款項於被上訴人通知後七日
      內以現金一次返還被上訴人，是被上訴人乃依約於八十三年十二月十四日去函
      上訴人丙○○解除雙方之合建契約，並請求上訴人返還已收受之保證金四百七
      十九萬元。
    2.被上訴人於本件建造執照作廢後，因系爭合建契約已無法依契約原旨履行，不
      得已始與其他合建地主解除合建契約，參照民法第二百五十九條第一款之規定
      被上訴人於契約解除後，原應將由其他地主所受領之土地及其上建物返還與其
      他地主，並請求其他地主將保證金返還與被上訴人，然因彼等建物均已拆除完
      畢，致不能返還，參照民法第三百五十九條第六款之規定，即應償還其價額與
      其他地主，故經雙方協議，約定逕以各該地主應返還之保證金之半數作為被上
      訴人應償還各該地主之價額。惟上訴人丙○○之房屋並未拆除，尚無不能返還
      之情事，自不得主張扣減其應返還之保證金。
    3.上訴人或泛稱被上訴人係因資金週轉出現問題，始不欲繼續履行合建事宜云云
      ，不但未提出任何證據，顯亦與事實不符。且被上訴人約於同時尚於汐止地區
      興建出售合計達五百三十二戶之房屋，投入之資金更達十餘億元，洵無所謂週
      轉發生困難之情事。
    理    由
一、被上訴人起訴主張：伊於八十二年三月六日與上訴人及其他訴外地主就坐落台北
    縣樹林鎮○○段第五一至七七地號土地簽訂系爭合建契約，約定地主（含上訴人
    ）應於建照核准後一個月內將房屋騰空供伊拆除，伊於八十三年二月二十一日取
    得台北縣政府工務局核發建造執照興建地上十七層、地下四層住宅商業大樓，旋
    於同年月二十三日通知上訴人甲○○於一個月內騰空點交房屋，惟屆期上訴人甲
    ○○並未依約履行，經去函催告，亦置之不理，嗣於八十三年十月十二日經核准
    變更設計為地上十七層、地下三層，因前開建照經核准之最後開工期限為八十三
    年十一月二十一日，故伊即又於八十三年十月二十一日函催上訴人甲○○將房屋
    騰空交付，但上訴人甲○○仍拒予配合，使前開建照因逾最後開工期限而作廢，
    致合建關係不能進行，伊乃解除系爭合建契約。按伊已支付全部地主之保證金共
    計三千八百二十八萬元，自八十三年三月二十三日起算點交之逾期時間，如暫計
    至八十三年十二月二十二日止，亦有九個月，逾期違約罰款已逾一千萬元，另被
    上訴人因系爭合建案申請建照，委請建築師設計，支出設計費達一千餘萬元；而
    拆除其他合建地主房屋之工程支出亦達數百萬元，依兩造合約建契約約定，得請
    求上訴人甲○○給付違約金及賠償前述費用損失，爰先於債權額一千萬元之範圍
    內提出請求；另系爭合建契約第三條第五款約定：「如因歸責於地主之事由，致
    被上訴人無法與合建契約第一條之其他土地所有權人全部簽妥合建契約時，或依
    合約精神無法與上述土地所有權人分妥依合約應分配之房屋面積時，或有合約第
    十二條第三款之情事發生時，被上訴人得解除本契約，應將收取之保證金及其他
    款項於被上訴人通知後七日內以現金方式一次返還被上訴人。」，被上訴人與地
    主間之合建案，因上訴人甲○○違約，構成系爭合建契約第十二條第三款之事由
    ，被上訴人依前開約定解除與上訴人丙○○之合建契約，請求上訴人丙○○返還
    已收取之保證金四百七十九萬元，但上訴人丙○○卻置之不理；爰依系爭合建契
    約約定，請求上訴人甲○○給付被上訴人一千萬元及自八十六年四月十一日起算
    之法定遲延利息，上訴人丙○○給付被上訴人四百七十九萬元及自八十三年十二
    月二十三日起算之法定遲延利息。
二、上訴人甲○○則以：系爭合建契約約定，被上訴人提出建築設計應由兩造同意許
    可建樓地板面積範圍內興建，且申請建造執照前，應將有關之建築設計經伊簽字
    確認；被上訴人於提出第一次建造執照以及嗣後變更建造執照申請前皆未依約提
    出開放空間及預審手冊予伊確認，因建築樓層為地上十七層、地下四層之建築設
    計，與系爭合建契約約定不符，伊並無依其請求為給付之義務；且被上訴人違約
    申請之建造執照，雖增加建築樓層，惟其增加之樓層應如何分配，均未約定，尚
    難謂對伊有利；而被上訴人遲至八十三年十月十二日取得變更建造執照之核准，
    距違約取得之建造執照最後開工日期八十三年十一月二十一日僅剩一個月又九日
    ，伊於八十三年十月二十三日接獲通知時，隨即於同年十一月三日騰空房屋以供
    被上訴人拆除，並以電話請求被上訴人儘速依約給付第四期保證金以及拆除房屋
    ，但因被上訴人已搬遷他址，且未依約通知伊，致無法聯絡，伊於同年十二月十
    二日以存證信函請求被上訴人給付第四期保證金，亦經退回，被上訴人更於八十
    三年十二月十四日與其他地主合意解除合建契約，顯見被上訴人已無履約誠意；
    再者伊依約於被上訴人取得建造執照後，始有騰空房屋之義務，而伊於被上訴人
    取得變更設計之建照後，既已履行前開義務，即無違約之可言；系爭合建契約事
    後目的不達致無法履行，完全係因被上訴人不申報開工及嗣後與其他地主合意解
    除契約所致，與伊無關，被上訴人於事過二年又五個月後主張伊給付遲延，解除
    系爭合建契約，並無理由；系爭合建契約之解除既不合法，則伊被上訴人給付第
    三、四期保證金前，自得行使同時履行抗辯權，拒絕給付；被上訴人如依約申請
    建造執照，可得申報開工之日期至少即有六個月之時間 (可再展期三個月），並
    非違約取得建造執照之申報開工期限，被上訴人主張伊違約致建造執照逾期請求
    伊賠償損害，並無可取；退言之，被上訴人主張之設計費用一千餘萬元，縱令確
    有支出，亦係被上訴人之任意行為，與本件合建無關；且設計費用以及拆屋費用
    之支出，係屬被上訴人依約應為之行為，並非損害，被上訴人請求賠償，即無理
    由等語，資為抗辯。上訴人丙○○則以：被上訴人取得建造執照後，遲至八十三
    年十二月仍未開工，期間長達九十天以上，致使建造執照逾期；伊於同年十二月
    二十三日限期被上訴人於三十日內申請復照並開工，逾期視為解除契約，依約沒
    收系爭保證金，被上訴人未於期限內復工，伊自得解除契約，沒收保證金；退言
    之，伊於系爭土地上之房屋，在訂立系爭合建契約時，每月可收租金十五萬元，
    嗣因與被上訴人訂立系爭合建契約，將房屋騰空交付被上訴人，至今已損失四年
    又五個月之租金，合計一千二百四十五萬元，爰就上開租金之損害於被上訴人請
    求金額範圍內主張抵銷等語，資為抗辯。
三、被上訴人主張：伊於八十二年三月六日與上訴人及其他訴外地主就坐落台北縣樹
    林鎮○○段第五一至七七地號土地合建之事實，業據提出合建契約書為證（見原
    審卷第九至二六、四二至五八頁），且為上訴人所不爭執，堪信為真實。
四、被上訴人又主張：上訴人甲○○拒不履約，使伊已取得之建造執照過期作廢，致
    合建關係不能進行，且因上訴人甲○○違約，構成系爭合建契約第十二條第三款
    之事由，伊乃解除系爭合建契約，業據提出存證信函、建造執照、律師函為證（
    見原審卷第二八至三九、六一頁）。上訴人甲○○則否認有違約情事，並抗辯：
    被上訴人擅自於八十三年三月二十一日取得之建造執照，伊從不知悉被上訴人如
    何取得，且伊自八十三年十月底至八十三年十一月初搬遷騰空房屋完畢，供被上
    訴人就地拆除，未有任何遲延，被上訴人更無合建契約第十二條第三項約定之解
    約權等語。上訴人丙○○則抗辯：被上訴人取得建造執照後，遲至八十三年十二
    月仍未開工，期間長達九十天以上，致使建造執照逾期；伊於同年十二月二十三
    日限期被上訴人於三十日內申請復照並開工，逾期視為解除契約，依約沒收系爭
    保證金，被上訴人未於期限內復工，伊自得解除契約，且伊與被上訴人訂立系爭
    合建契約，將房屋騰空交付被上訴人，至今已損失租金一千二百四十五萬元，就
    此損害於被上訴人請求金額範圍內主張抵銷等語。經查：
  (一)系爭合建契約書第一條約定：「甲方（指含上訴人在內之地主）願意提供坐落台
    北縣樹林鎮○○段第五一至七七地號等三十三筆土地，面積合計二千四百四十二
    平方公尺之土地，並騰空上開土地所在之建築物點交予乙方（即被上訴人），作
    為興建地上十六樓以上地下三層住宅商業大樓」、第九條第二款約定：「乙方（
    即被上訴人）於申請建造執照前，應將有關之建築設計經甲方（指含上訴人在內
    之地主）確認」，此有兩造所不爭之合建契約書附卷可參（見原審卷第九至二六
    、四二至五八頁），故被上訴人依前開約定，有興建地上十六層以上、地下三層
    房屋，並於申請建造執照前，將有關之建築設計經上訴人甲○○確認之義務，而
    上訴人則有將房屋騰空點交予被上訴人之義務。被上訴人雖於八十三年二月二十
    一日取得建造執照，但其經核准之樓層戶數為地上十七層地下四層，此有台北縣
    政府工務局捌參樹建字第貳參壹號建造執照在卷可考（見原審卷第二八頁），與
    兩造前開興建地上十六層以上、地下三層之約定不符，被上訴人雖主張樓層變更
    及建築設計已經全體地主開會同意，但為上訴人甲○○所否認，查被上訴人八十
    三年一月二十日之存證信函，雖有關於開放空間預審手冊業於八十二年十二月十
    八日公開提示供全體地主審閱及於簽定合建契約時即受全體地主委託先行申請建
    照之記載，且被上訴人與其他地主於八十三年三月十五日申請調解之理由亦有相
    同之記載，惟被上訴人於同年四月六日與上訴人甲○○協議修正系爭合建契約第
    一條之樓層為「地上十七層地下三層」及部分合約約款，並於嗣後申請變更建造
    執照，有被上訴人提出之修訂條文及建造執照在卷可證（見原審卷第一二四頁背
    面、二六一頁），則以被上訴人從事建築專業，而系爭合建之地主有十餘人，牽
    涉利益非僅上訴人甲○○個人，其嗣後變更合建內容，應無僅經開會討論同意，
    而未留下任何憑證之理由；且如被上訴人於請領建築執照時前開樓層戶數之變更
    ，確經上訴人甲○○同意，即無再於事後與上訴人甲○○協商變更建築樓層並變
    更建築設計之必要，故被上訴人主張上訴人甲○○同意變更建築設計，應自八十
    三年三月二十三日起負擔遲延責任，尚無足採。
  (二)惟上訴人甲○○與被上訴人嗣既因建築設計等相關爭議，而於八十三年四月六日
    協商，並達成共識修正系爭合建契約第一條樓層戶數為地上十七層、地下三層及
    部分合約約款，由上訴人甲○○保留文字修改權至八十三年四月八日，則上訴人
    甲○○既僅保留文字之修改期間，就設計部分顯然已無爭議，而上訴人甲○○自
    認未於保留期間內提出任何修正之要求，被上訴人亦於八十三年十月十二日依協
    商內容申請核准變更設計，有被上訴人提出之建造執照附卷可證（見原審卷第一
    二四頁背面），而上訴人依系爭合建契約第一條約定，有將房屋騰空點交予被上
    訴人之義務，已詳如前述，上訴人甲○○依約自應於八十三年十一月十日前（即
    建照核准後一個內）將房屋騰空點交予被上訴人，上訴人甲○○再執被上訴人前
    開變更設計未經其同意，辯稱被上訴人違約，且依約其僅負有騰空房屋並無點交
    義務，自無足採。況上訴人甲○○實際上並未騰空房屋，並要求被上訴人額外給
    付一千萬元之事實，業據證人王俊元結證屬實（見原審卷第二三九頁、本院卷第
    一八四頁），參以上訴人甲○○與被上訴人協議修正系爭合建契約部分約款後，
    仍於八十三年四月二十七日向台北縣政府工務局申請撤銷建造執照，又於八十三
    年八月十七日被上訴人聲請變更設計期間，向台北縣政府工務局陳情，指其所有
    建物因被上訴人之施工而受毀損，要求協調修復、解決糾紛，並撤銷建造執照，
    有被上訴人提出之台北縣政府工務局函及上訴人甲○○提出之申請書在卷可稽（
    見原審卷第二○○、二○八頁），被上訴人主張上訴人甲○○於兩造協議後，仍
    企圖阻撓系爭合建契約之履行，並未將房屋騰空點交予被上訴人，伊乃解除系爭
    合建契約，堪信為真實。上訴人甲○○雖抗辯：伊早已出具拆除同意書予被上訴
    人，並於八十三年十一月三日騰空房屋，已盡騰空交屋義務等語。然查拆除同意
    書係上訴人甲○○同意騰空交屋予被上訴人拆除原有建築物，若有任何糾紛，由
    立同意書人負一切責任，有上訴人甲○○提出且為被上訴人所不爭之房屋拆除同
    意書可稽（見原審卷第二七頁），被上訴人依前開同意書，亦僅於上訴人甲○○
    交屋以後，始得拆除房屋，並無免除上訴人甲○○交屋之義務；而證人簡明光雖
    證稱上訴人甲○○請伊幫忙搬家，有將屋內東西搬光（見原審卷第一三七頁），
    但上訴人甲○○究係於何時騰空房屋，並未據證人陳述，另證人蘇文宗雖證稱上
    訴人甲○○於八十三年十月左右搬家（見原審卷第一四二頁），但與上訴人甲○
    ○主張八十三年十一月三日搬遷之事實有間；又證人曾新枝雖證稱上訴人甲○○
    於八十三年十一月間，從博愛街搬到中興街，但無法確定日期（見本院卷第一三
    六、一三七頁），其等證詞尚難作為上訴人甲○○於八十三年十一月三日前已將
    房屋騰空之有利證據。再者，上訴人甲○○所有之電話於八十三年十一月十七日
    始移機至樹林市○○街三七號，亦有台灣北區電信分公司樹林服務中心八十九年
    五月二十六日函附卷可考（見本院卷第一五六頁），而上訴人甲○○稱於八十三
    年十一月三日以電話通知被上訴人點交房屋，復未能舉證以實其說，上訴人甲○
    ○抗辯於八十三年十一月三日前已將房屋騰空，委無足採。
  (三)被上訴人雖於八十三年七、八月間將系爭土地上之房屋拆除達合建基地面積百分
    之八十，符合申報開工要件，惟上訴人甲○○於此期間阻撓系爭合建之進行，已
    詳如前述，上訴人甲○○既已違約在先，使被上訴人處於不安之狀態，則被上訴
    人對於系爭合建契約究係繼續履行或解除，本得自由選擇，故被上訴人縱未選擇
    先行申報開工，而解除系爭合建契約，上訴人甲○○亦不能因此免卻違約責任；
    且系爭建造工程並無核准開工之資料，可能因建照逾期而作廢，亦有台北縣政府
    工務局八十七年四月三日八七北建字第Ｍ一八一七號函附卷可憑（見原審卷第二
    一一頁），被上訴人主張系爭建造執照逾期作廢之事實，應堪採信。
  (四)按因契約互負債務者，於他方當事人未為對待給付，得拒絕自己之給付。但自己
    有先為給付之義務者，不在此限。民法第二百六十四條第一項定有明文。查系爭
    合建契約既因被上訴人解除而消滅，則上訴人甲○○再執契約關係，主張同時履
    行抗辯權，即屬無據；況依系爭合建契約第六條第一款約定：「第三次保證金於
    建照領取後七日內支付；第四次保證金於建築執照領取後、舊屋之騰空全體交屋
    完畢時支付」，查上訴人甲○○於合約存續期間，並未行使該權利，且被上訴人
    於八十三年二月二十三日及同年三月二十四日即已通知上訴人甲○○領取第三期
    保證金，有被上訴人提出之存證信函在卷可證（見原審卷第二九至三三頁），被
    上訴人對於保證金既已提出給付，上訴人甲○○受領遲延，自不得再主張同時履
    行抗辯權；至於第四期保證金，依前開約定係於建築執照領取後，舊屋之騰空全
    體交屋完畢時給付，上訴人甲○○既有先行交付房屋之義務，即不得以被上訴人
    未給付第四期保證金，而拒絕給付。
  (五)按系爭合建契約第十二條第二款約定：「甲方（指含上訴人在內之地主）未依約
    將基地之建物騰空交付乙方（即被上訴人）時，每逾一日應支付甲方（指含上訴
    人在內之地主）全體已收保證金千分之一予乙方（即被上訴人），作為懲罰性違
    約金，並賠償乙方（即被上訴人）實際所受損失」。被上訴人縱於與全部地主解
    除合約後，再解除與上訴人甲○○間之契約，亦不影響其損害賠償之請求。查被
    上訴人為興建系爭合建房屋，委請建築師設計，支出設計費用一千一百八十四萬
    元，業據證人即本案建築師王金樹證述屬實（見原審卷第一九一頁），則被上訴
    人主張因上訴人甲○○拒不履約，致合建關係不能進行，使其受有損害，請求上
    訴人甲○○給付一千萬元之損害，即非無據。
  (六)系爭合建契約第三條第五款約定：「如因歸責於甲方（指含上訴人在內之地主）
    之事由，致乙方（即被上訴人）無法與合建契約第一條之其他土地所有權人全部
    簽妥合建契約時，或依合約精神無法與上述土地所有權人分妥依合約應分配之房
    屋面積時，或有合約第十二條第三款之情事發生時，乙方（即被上訴人）得解除
    本契約，．．．．甲方（指含上訴人在內之地主）應將收取之保證金及其他款項
    於乙方（即被上訴人）通知後七日內以現金方式一次返還乙方（即被上訴人）」
    。查系爭合建契約係因上訴人甲○○拒絕履約，致契約無法繼續履行，已如前述
    ，被上訴人依前開約定解除與上訴人丙○○之合約，即非無據，而被上訴人已支
    付上訴人丙○○四百七十九萬元，為兩造所不爭執，上訴人丙○○依前開約定，
    自有返還義務。上訴人丙○○雖抗辯：系爭保證金因被上訴人給付遲延，經伊解
    除系爭合建契約後沒收。但依系爭合建契約第十二條第三款約定：「因本案地主
    任何一人不履行本約，致乙方（即被上訴人）無法興建房屋或使工程進度遲延時
    ，所有本約相關地號之地主不得認為乙方（即被上訴人）違約或延遲，本件被上
    訴人停工，係因合建地主之一即上訴人甲○○違約所致，依上開條款約定，被上
    訴人不負違約之責任，上訴人丙○○即不得依系爭合建契約第十三條第二項前段
    約定，解除契約並沒收保證金。而被上訴人既無違約事由，對於上訴人丙○○自
    不負任何損害賠償之責，上訴人丙○○縱受有租金之損害，亦不得主張抵銷。
五、綜上所述，被上訴人主張：上訴人甲○○拒不履約，使伊已取得之建造執照過期
    作廢，致合建關係不能進行，伊乃解除系爭合建契約，為可採。上訴人甲○○抗
    辯：伊自八十三年十月底至八十三年十一月初搬遷騰空房屋完畢，供被上訴人就
    地拆除，未有任何遲延，被上訴人無解約權；上訴人丙○○抗辯：被上訴人遲延
    開工，致使建造執照逾期；伊已解除契約，並依約沒收系爭保證金，且伊與被上
    訴人訂立系爭合建契約，將房屋騰空交付被上訴人，損失租金一千二百四十五萬
    元，於被上訴人請求金額範圍內主張抵銷；均不可採。查被上訴人於八十六年四
    月一日催告上訴人甲○○於函到七日內給付一千萬元，上訴人甲○○於同年月三
    日收受，有被上訴人提出且為上訴人甲○○所不爭之律師函及回執可參（見原審
    卷第三七至四○頁）；另被上訴人於八十三年十二月十四日通知上訴人蘇群解除
    契約，請求上訴人丙○○於七日內返還保證金四百七十九萬元，上訴人丙○○於
    同年月十五日收受通知，亦有被上訴人提出且為上訴人丙○○所不爭之存證信函
    及回執可證（見原審卷第六一、六二頁）。從而，被上訴人本於系爭合建契約約
    定，請求上訴人甲○○給付一千萬元及自八十六年四月十一日起至清償日止，按
    週年利率百分之五計算之利息；請求上訴人丙○○給付四百七十九萬元及自八十
    三年十二月二十三日起至清償日止，按週年利率百分之五計算之利息；均為有理
    由。是則原審判命上訴人如數給付，並依兩造之聲請，以供擔保為條件為假執行
    、免為假執行之宣告，核無不合。上訴意旨指摘原判決不當，求予廢棄改判，為
    無理由，應予駁回。
六、本件事證已臻明確，兩造其餘攻防方法及舉證，經審酌後認並不生影響判決結果
    ，毋庸一一論述，附此敘明。
據上論結，本件上訴為無理由，爰為判決如主文。
中      華      民      國    八十九    年     十一     月      七      日
                              臺灣高等法院民事第十庭
                                  審判長法  官  林  敬  修
                                        法  官  劉  勝  吉
                                        法  官  黃  騰  耀
右正本係照原本作成。
如不服本判決，應於收受送達後二十日內向本院提出上訴書狀，其未表明上訴理由者
，應於提出上訴後二十日內向本院補提理由書狀（均須按他造當事人之人數附繕本）
上訴時應提出委任律師或具有律師資格之人之委任狀；委任有律師資格者，另應附具
律師及格證書及釋明委任人與受任人有民事訴訟法第四百六十六條之一第一項但書或
第二項（詳附註）所定關係之釋明文書影本。
中      華      民      國    八十九    年     十一     月      九      日
                                        書記官  楊  麗  雪
附註：
民事訴訟法第四百六十六條之一（第一項、第二項）
對於第二審判決上訴，上訴人應委任律師為訴訟代理人。但上訴人或其法定代理人具
有律師資格者，不在此限。
上訴人之配偶、三親等內之血親、二親等內之姻親，或上訴人為法人、中央或地方機
關時，其所屬專任人員具有律師資格並經法院認為適當者，亦得為第三審訴訟代理人
。


司法院資訊處製作；財團法人民間司法改革基金會備份。
